【裁判字號】    90,台上,7735
【裁判日期】    901220
【裁判案由】    殺人等罪
【裁判全文】
最高法院刑事判決                                九十年度台上字第七七三五號
    上  訴  人  甲○○
    選任辯護人  張淑琪律師
右上訴人因殺人等罪案件，不服台灣高等法院台中分院中華民國九十年十月十一日第
二審判決（九十年度上重訴字第二二號，起訴案號：台灣台中地方法院檢察署九十年
度偵字第五七七九號），提起上訴，本院判決如左：
    主  文
原判決撤銷，發回台灣高等法院台中分院。
    理  由
本件原判決認定：上訴人甲○○為許家秀之夫，二人間具有家庭暴力防治法第三條第
一款所定家庭成員關係；上訴人因與許家秀感情不睦而分居，且懷疑許家秀有外遇，
因而對許家秀心生不滿，民國（下同）九十年二月十七日凌晨二時三十分許，上訴人
至許家秀任職之台中縣太平市○○○路三三三號「貴族卡拉ＯＫ店」消費並調查許家
秀交友情形，適許家秀之友人劉志祥因替許家秀補辦行動電話之ＳＩＭ卡而至該店門
口找許家秀，上訴人隨許家秀走出店外，見劉志祥與許家秀在門口講話，即誤認為劉
志祥為許家秀之男友，乃持該店門口左側水龍頭旁之木棍一支（長約一百公分，拳頭
般粗，未經扣案）欲毆打劉志祥，此時該店協理覃正武正好到店外打行動電話，見狀
後與許家秀共同出言制止，上訴人始未毆打劉志祥，劉志祥隨即搭計程車離開，覃正
武亦返回店內，上訴人在該店門口即質問許家秀有關劉志祥之事，二人因而發生爭執
，上訴人乃基於殺人之犯意，持前開木棍朝許家秀頭部要害快速攻擊五下，許家秀未
及反抗，即受傷倒地不起，適時覃正武於同日凌晨二時五十分許，因店中吵雜，又至
該店門口打行動電話，上訴人為恐覃正武發現上情，乃另起使人受重傷之犯意，趁覃
正武打行動電話未及注意之際，持前開木棍，自覃正武身後朝其頭部左側重打一下，
覃正武因而倒地不起；此時，該店職員朱信錕因見許家秀、覃正武未返回店內，乃出
外查看，發現二人倒臥該店門口左側，而上訴人則持木棍逗留現場；上訴人見狀後，
隨即攜帶上開木棍並駕駛吉普車逃逸，並將該木棍及吉普車分別丟棄於路旁；朱信錕
於上訴人離開後，通知店內其他員工報警處理，並將二人送至國軍台中總醫院急救，
惟許家秀因顱骨凹陷骨折、顱內出血而不治死亡；覃正武則受有頭部外傷合併輕微腦
震盪及左耳撕裂傷之傷害，經救治後倖免於死，且無毀敗其左耳聽能及造成其他重大
不治或難治之傷害，因而未受有重傷；上訴人殺害許家秀後，四處逃亡躲藏，迨於九
十年三月二十九日十八時許，經警循線在南投縣埔里鎮○○路○段三一八號一樓查獲
等情。因而維持第一審論處上訴人甲○○殺人罪刑（處無期徒刑，褫奪公權終身）及
使人受重傷未遂罪刑之判決，駁回上訴人在第二審之上訴，固非無見。
惟查：一、上訴人於第一審供陳「因當日精神狀態不佳，我只看見覃正武從店中出來
，走向我，我用兩手持木棍打他頭部，然後才打許家秀」，又稱「我當時在氣憤中，
精神狀態已崩潰了，且他（覃正武）是店中員工，會負責店中安全，所以就打他，也
不知為何」云云，徵之證人朱信錕於警訊亦供稱上訴人係於九十年二月十七日凌晨二
時許至其「貴族卡拉ＯＫ」店消費，並「叫一瓶高梁酒」，被害人許家秀曾至其座位
與之交談約二十分鐘云云（見第一審卷第二十四頁反面，相驗卷第九頁）；如果無訛
，上訴人先後持木棍打傷覃正武及打死許家秀，當時似係酒後行兇，其行為時之精神
狀態如何，攸關其罪責之認定，即有審慎查明之必要。又證人即上開卡拉ＯＫ店服務
生陳意茹於警訊供稱上訴人曾至該店消費二次，第一次消費二小時，「許家秀一開始
有去招呼他，並坐了一、二十分鐘，之後則由其他小姐和他喝酒唱歌，我當時有去和
他聊天，那是我第一次見到他，整個氣氛都很融洽，並無異樣，亦無爭執，第二次是
在十七日凌晨二點左右，當時我在忙，並無看見他如何進來，之後見到他人後，便過
去和他打招呼，而後因我人不舒服便到店外的車上休息，當醒來時已凌晨四點十分，
看見店門外的警車才知道有事情發生」，復於檢察官相驗時，對於檢察官訊問「賴科
宏（即上訴人）何時到妳店消費？」，答稱「（上訴人於）九十年二月十五日凌晨自
己一個人，第二次十七日凌晨二時也是自己一個人來」各等語（見本案第五七七九號
偵查卷第十八頁，相驗卷第二十八頁反面）；陳意茹所謂「整個氣氛都很融洽，並無
異樣，亦無爭執」，已指明係上訴人於九十年二月十五日凌晨即第一次至該店消費時
之情形，其對於上訴人第二次至該店消費時之精神狀態，則未有明確之供述。原審未
詳查上訴人當時之精神狀態，其判決理由第二項(一)之(3)，竟引用陳意茹上開關於上訴
人第一次至該店消費情形之證供，憑為認定上訴人於行兇時並無心神喪失或精神耗弱
之依據，難謂無調查職責未盡及證據上理由矛盾之違誤。二、刑法關於犯罪之故意，
係採希望主義，其直接故意，係指犯人對於構成犯罪之事實明知並有意使其發生，至
於間接故意，則指犯人對於構成犯罪之事實預見其發生，且其發生不違背犯人之本意
而言。原判決事實欄記載上訴人見被害人覃正武在該店門口打行動電話，乃另起使人
受重傷之犯意，持木棍自覃正武身後朝其頭部左側重打一下，覃正武因而倒地不起等
情，既認定上訴人係基於使被害人受重傷害之直接故意，持木棍毆打其頭部，惟其理
由第二項之(二)論斷竟稱「依被告於原審審理時所承，其持一公尺長，拳頭粗實心木棍
攻擊覃正武頭部，就結果極易對覃正武之身體造成重大不治或難治之傷害，自應有所
認識，且其用力之猛已致骨折程度，是被告應有使覃正武受重傷之犯意」云云，似以
上訴人對於行為結果有所預見，而認定上訴人係具有重傷害之犯罪故意，此與其事實
欄所認定及刑法規定直接故意之成立要件未盡一致，亦有可議。以上或為上訴意旨所
指摘，或為本院得依職權調查之事項，應認原判決有撤銷發回更審之原因。
據上論結，應依刑事訴訟法第三百九十七條、第四百零一條，判決如主文。
中      華      民      國     九十     年     十二     月     二十     日
                              最高法院刑事第十二庭
                                  審判長法官  呂  潮  澤
                                        法官  陳  世  雄
                                        法官  孫  增  同
                                        法官  林  開  任
                                        法官  張  春  福
      右正本證明與原本無異
                                              書  記  官
中      華      民      國     九十     年     十二     月    二十五    日


司法院資訊處製作；財團法人民間司法改革基金會備份。
